臺灣高等法院刑事判決
109年度上易字第1774號
上  訴  人  
即  被  告  簡昌源
選任辯護人  吳旭洲律師
            林譽恆律師
            楊倢欣律師
上列上訴人因偽造文書案件，不服臺灣桃園地方法院108年度易
字第1311號，中華民國109年6月24日第一審判決（起訴案號：臺
灣桃園地方檢察署108 年度調偵字第111 號），提起上訴，本院
判決如下：
    主  文
上訴駁回。
    事  實
一、簡昌源為簡昌源建築師事務所負責人，擔任工程設計、監造
    及簽證等建築師工作，屬從事業務之人。緣張霈玄於民國10
    2 年間，以其所有坐落桃園縣○○市（現改制為桃園市○○區○○
    ○○○○○0○○段000 ○000 ○000 地號土地（下稱訟爭土地），向
    桃園市○○區公所申請建築執照興建房屋，並委由民家營造事
    業有限公司（下稱民家營造公司）負責興建，簡昌源則擔任
    監造人。104 年3 月12日訟爭土地上建物即門牌號碼桃園市
    ○○區○○路0 段000 巷00弄0 號房屋（下稱訟爭房屋）竣工後
    ，簡昌源明知訟爭房屋與鄰屋即莊錦妹所有之○○區○○路0 段
    000 巷00弄0 號房屋牆壁相鄰，並無留設碰撞距離，為求使
    用執照申請案順利儘速通過，竟基於行使業務上登載不實文
    書之犯意，於104 年3 月間向桃園市政府建築管理處（下稱
    桃園市政府建管處）申請使用執照前，在其桃園市○○區○○路
    000號建築師事務所，於跑照人員江雪梅所繕打「本公司承
    攬之張霈玄住宅新建工程，建築執照：（102 ）桃楊工建字
    第102161號，門牌編定：桃園市○○區○○里00鄰○○路0 段000 
    巷00弄0號，該建物應留設之碰撞距離空間，確有留設無誤
    ，因恐日後該處造成房屋漏水之考量，故將該處以鐵件封閉
    ，若有欺瞞之情概由本案切結人負全責」不實內容之切結書
    監造人欄，親筆簽下姓名切結，嗣再利用不知情之跑照人員
    江雪梅將該切結書併同相關文件，向桃園市政府建管處提出
    申請核發使用執照，使桃園市政府建管處承辦公務員據以核
    發訟爭房屋使用執照，足生損害於桃園市政府建管處對於使
    用執照
　　申請案審核、監督、管理之正確性。
二、案經莊錦妹訴由臺灣桃園地方檢察署檢察官偵查起訴。
    理  由
一、上訴人即被告簡昌源為訟爭房屋監造人
    被告為桃園市○○區○○路000號「簡昌源建築師事務所」負責
    人，擔任建築設計、監造及簽證等建築師工作，並為訟爭房
    屋之監造人，此為被告所承認，復有桃園市○○區○○00000○○○
    ○○○000000號營建案卷、桃園市政府建管處104年楊484號使
    用執照案卷可以為證。是被告監造訟爭房屋，申請訟爭房屋
    使用執照，應遵守相關建築法令。
二、訟爭房屋與鄰屋未保持碰撞距離之說明
　  被告監造之訟爭房屋與鄰屋牆壁緊連，未留設有碰撞距離，
    業經鄰屋所有人莊錦妹、訟爭房屋起造人張霈玄、民家營造
    公司負責人范民智與專任工程人員陳家萬分別證明屬實，並
    有訟爭房屋與鄰屋現場照片可資佐證，被告對此亦表示：「
    本件建物的牆壁是否與鄰房緊貼在一起？）有」、「（建物
    蓋好之後，是否能由外觀判斷有無留設碰撞距離？）很難，
    沒有碰撞距離就是連在一起，有的話也會包起來，所以外觀
    看不到。」（第5530號他卷第89頁反面）、「這案子在申請
    建築執照時，是在○○市公所申請，○○市公所在發照時沒有在
    抓碰撞距離，驗收時因改制變成直轄市，由桃園市政府建管
    處的建管科驗收，因市政府在發照有在抓碰撞距離，他與代
    辦跑照的人表示說有2種方式可以解決，一為找隔壁鄰居簽
    立共同壁協議書，另一為切結有作碰撞距離；因屋主沒有辦
    法找隔壁鄰居簽協議書，只好配合屋主簽有作碰撞距離切結
    書，跑照的人江雪梅拿切結書去事務所給我簽，一般建築師
    是配合業主趕快申請到使用執照，所以我都配合辦理。」（
    第5530號他卷第76頁）。是以，被告監造之訟爭房屋與相鄰
    之民房為各自獨立之建物，兩者之間實無保持碰撞距離。
三、緊鄰之獨立建物應保持碰撞距離之說明
　㈠行政院內政部依建築法第97條所制訂「建築技術規則」，其
    中建築構造編第43條之1第7項規定：「地震產生之層間相對
    側向位移應予限制，以保障非結構體之安全。檢核層間相對
    側向位移所使用的地震力、容許之層間相對側向位移角及為
    避免地震時引起的變形造成鄰棟建築物間之相互碰撞，『建
    築物應留設適當間隔之數值依規範規定』。」另所制訂「建
    築物耐震設計規範及解說」第二章(靜力分析方法、圖表）
    ，其中2-16「層間相對側向位移與建築物之間隔」第2點有
    關建築物之間隔，指出：「為避免地震時所引起的變形造成
    鄰棟建築物間的相互碰撞，建築物應自留設之間隔，不得小
    於依(2-3)式計算之設計地震力作用所產生之位移乘以0.6x1
    .4αyRa倍；需要考慮P-Δ效應者，計算之位移應包括此效應
    。」指出緊鄰之獨立建物，應保持碰撞距離空間，以維安全
    。
  ㈡檢察官偵查期間，桃園市政府建管處於105年11月14日以桃建
    字第1050058274號函，重申前旨，說明：「二、建築技術規
    則建築構造編第43-1條第7項規定：地震產生之層間相對側
    向位移應予限制，以保障非結構體之安全；建築物應留設適
    當間隔之數值依規範規定，惟建築設計應留設之碰撞距離，
    應由建築師及其委託之專業技師依建築物耐震等相關規範，
    依個案檢討簽證負責，並於建築執照申請時檢具專業簽證資
    料。」（第5530號他卷第185頁），並於107年3月19日以桃
    建照字第1070016477號函，除再次說明依據建築技術規則建
    築構造編第43條之1第7項規定外，並指出：本件2宗「建築
    基地於地界連接處，未構築共同使用之樑、柱或牆體等構造
    物，則應留設碰撞距離。碰撞距離之數值應由簽證結構技師
    計算，建築物與地界連接處據以留設。」（第20036號偵卷
    第41頁正反面）。訟爭房屋之地方建築管理機關再度申明緊
    鄰之獨立建物應保持碰撞距離。
　㈢桃園市政府建管處正工程司袁倫和於107年6月21日偵查庭證
    稱：「（105年度他字第5530號卷第121頁、122頁建築平面
    圖）看得出來有碰撞距離的設計，但沒有標示距離的數字，
    而且只有一部分畫有碰撞距離，到了屋後就沒有了，這點從
    圖左方的虛線（地界線）跟旁邊的實線有些微的距離可以看
    得出來，圖的下方是屋前，上方是屋後，這張圖碰撞距離的
    規畫，在我看來並不符合建築技術規則的要求，原因是因為
    前面有畫出距離，但後面2條線又黏在一起。」（第20036號
    偵卷第65頁反面)，表示訟爭房屋本有碰撞距離之設計。
　㈣被告於104年3月13日所填具之訟爭房屋使用執照申請書，開
    宗名義依據建築法第70條規定，「由起造人會同承造人及監
    造人於建築工程完竣後，申請使用執照。」並在該申請書第
    10點適用法規概要欄，說明：建築物耐震設計適用內政部10
    0年1月19日建築物耐震設計規範及解說版本（桃園市政府建
    管處104年楊484號使用執照案卷影本第19頁），是被告明知
    其監造之訟爭房屋有建築物耐震設計規範之適用，與緊鄰
　　民宅應保持碰撞距離。
　㈤被告雖辯稱：告訴人莊錦妹鄰屋越界入侵訟爭土地約10公分
    ，應由建築管理機關優先拆除告訴人莊錦妹所有不法侵入訟
    爭土地部分之建物，以回復相鄰建物應有之間隔，始得徹底
    解決碰撞距離不足之問題，告訴人莊錦妹不法行為在先，所
    造成之不利益應自行負擔，不得要求訟爭房屋起造人一方單
    獨退讓，進而指摘被告有何不實之切結等語。查告訴人莊錦
    妹之房屋，是否越界建築侵入起造人張霈玄訟爭土地，非經
    地政機關測量，難以判明，在雙方民事糾紛解決前，無法確
    定告訴人莊錦妹鄰屋是否越界建築；縱令被告所述為真，告
    訴人莊錦妹房屋有越界建築，誠如被告所引臺灣高等行政法
    院臺中分院94年度訴更一字第40號判決所指，建築主管機關
    核發使用執照合法與否，應以申請人「向主管機關申請時之
    法律及事實狀態」為審查之基準，告訴人莊錦妹房屋如越界
    建築在先，被告在規劃設計訟爭房屋之初，應建請起造人張
    霈玄轉請告訴人莊錦妹拆除非法越界部分，不得漠視告訴人
    莊錦妹現實存在之越界建物，而不保持法律規定之碰撞距離
    ，以維雙方安全。舉例言之，如有人闖紅燈或侵入來車車道
    在先，縱令自己有優先行車權，仍不能漠視對方違規事實，
    而依然驅車前進致與對方相碰撞亦在所不惜，以維護彼此安
    全。被告不得以告訴人莊錦妹現仍有爭議越界建築之客觀事
    實，主張自己免於負擔切結書不實內容之刑責。
四、本件切結書屬申請使用執照之必備文件
　㈠桃園市政府建管處105年11月14日桃建字第1050058274號函及
    107年3月19日桃建照字第1070016477號函，先後指出：建築
    法第71條及改制前桃園縣建築管理自治條例（繼續沿用）第
    28條有規定申請使用執照時應檢附之文件；依「桃園市建築
    管理自治條例第9條規定，起造人申請建造執照或雜項執照
    時，除依本法規定外，應檢附土地及建物權利證明文件及使
    用共同壁協定書（限使用共同壁者）」，「同條例第 32 條
    第1項第7款規定，申請使用執照除依本法規定外，並應檢附
    其他法令規定或經本府指定之相關文件」；建築法第34條第
    1項前段併規定，「直轄市、縣轄(市）（局）主管建築機關
    審查或鑑定建築物工程圖樣及說明書，應就規定項目為之，
    其餘項目由建築師或建築師及專業工業技師依法規定簽證負
    責。」同法第70條第1項規定：「建築工程完竣後，應由起
    造人會同承造人及監造人申請使用執照。……其主要構造、室
    內隔間及建築物主要設備等設計圖樣相符者，發給使用執照
    ……」；並說明：「依建築技術規則建築構造編第43-1條第7
    項規定，建築設計應留設之碰撞距離，應由建築師及其委託
    之專業技師依建築物耐震等相關規範，依個案檢討簽證負責
    ，並於建築執照申請時檢具專業簽證資料。」、「本案所詢
    建築物留設碰撞距離屬專業簽證項目，設計人、監造人、專
    業技師依建築法與營造業法等相關規定設計、現場監造及督
    察，若現場完成施工部分屬隱蔽致無法以目視判斷，由建築
    師及專業技師出具相關簽證資料(切結書），併同為使用執
    照申請書件。」、「（本件）2宗建築基地於地界連接處，
    未構築共同使用之樑、柱或牆體等構造物，則應留設碰撞距
    離。碰撞距離之數值應由簽證結構技師計算，建築物與地界
    連接處據以留設。」、「本案業經設計監造人、承造人及專
    任工程人員等專業工程人員依前開規定，經其確認後簽證負
    責，本案留有碰撞距離未有使用共同壁之情事，故本案毋須
    檢附使用共同壁協定書」（第5530號他卷第185
　　頁正反面、第20036號偵卷第41頁正反面）。
　㈡證人即跑照人員江雪梅，於106年10月31日偵查庭證稱：○○區
    ○○段000、000、000號土地上建物申請使用執照時，建管課
    曾前往會勘，當時有「蕭賢明、陳家萬、簡昌源、工地負責
    人范先生，還有我及建管課的人員。」、「每個案都會有開
    工及竣工之切結，申請使用執照的時候會因應不同的個案，
    出具不同的切結書，一般而言，切結書需要有起造人、承造
    人、監造人3方簽名及蓋章。」、「（會勘時，建管課的人
    提出要確認兩棟建物是共同壁，還是有留設碰撞距離），當
    時蕭賢明的意思是提出碰撞距離切結書。」（第20036號偵
    卷第18頁正反面），作證訟爭房屋與鄰屋不使用共同壁，需
    提出碰撞距離切結書。
　㈢證人即訟爭房屋起造人張霈玄之夫蕭賢明，於106年10月31日
    偵查庭證稱：「起初是會勘的人要求我跟鄰房的鄰居開立1
    張共同壁同意書，但我告知他我的房子是設計獨立牆的，我
    的房子有自己的牆壁，而非跟鄰房共用牆壁，會勘的人才要
    求建築師、起造人、營造廠3方要簽1個碰撞距離切結書。」
    、「會勘的人確實有跟我說要寫碰撞距離切結書」（第2003
    6號偵卷第18頁反面至第19頁），作證表示訟爭房屋與告訴
    人莊錦妹鄰屋為獨立建物，因非共用一面牆壁，桃園市政府
    建管課會勘人員要求起造人方面應提出碰撞距離切結書。
　㈣被告於106年1月23日偵查庭供稱：「本件這個案子沒有共同
    壁，因這2棟房子是各自用自己的牆壁，沒有共同壁問題，
    根本不用共同壁協議書。」（第5530號他卷第76頁），於10
    6年5月15偵查庭供稱：「（建物蓋好之後，是否能由外觀判
    斷有無留設碰撞距離？）很難，沒有碰撞距離就是連在一起
    ，有的話也會包起來，所以外觀看不到。」、「○○公所發照
    時，沒有要求要碰撞距離，當時是改制，○○市公所不能再發
    使用執照，所以送到桃園市政府時，當時來驗收的市府承辦
    人在現場看完，要求要留碰撞距離，所以需要有切結書或是
    與隔壁打好共同壁使用協定書。」（第5530號他卷第89頁反
    面），多次表示本件相鄰2屋各有自己牆壁，非使用共同壁
    ，因外觀包覆後，難以查知訟爭房屋實際內部狀態，
　　故須簽立切結書確認保留碰撞距離。
　㈤證人即桃園市政府建管處負責核發使用執照之袁倫和，雖一
    度表示縱被告沒有簽立切結書，其仍會核發使用執照等情，
    就此證人袁倫和於107年6月21日偵查庭澄清證稱：「若當時
    申請建照的文件裏有留有碰撞距離者，房子蓋好之後，在申
    請使用執照的驗收過程裏，碰撞距離就會是取得使用執照與
    否的重點。」（第20036號偵卷第65頁正反面)，於原審109
    年4月30日復證稱：本件是有留設碰撞距離，但是因為包覆
    在裡面，我現場看不到，所以要請他簽切結書，「一般來講
    是隱蔽的部分，看不到的地方、被遮住的地方，必須要要求
    起造人、監造人、承造人或是一些土木工程技師出具切結書
    」等語（原審易卷第130頁），並表示：「（如果有提示不
    完整的碰撞距離，但是沒有出示切結書，你們是否會同意這
    個使用執照？）如果有發現那當然就不會，就會去釐清這件
    事情。」、「（所以要不要設，他平面圖已經有畫了，前端
    有畫碰撞距離，又寫了切結書『應設碰撞距離』，到底要不要
    設？）按照建築技術規則『本來就要』」、「（假設設計平面
    圖，你發現必須要預留設置碰撞距離但卻沒有，你是否會准
    他使用執照？）如果我發現就不會了。」、「現場沒有留下
    間隔距離，卷裡有留下切結書，如果他出具了1張切結書上
    面說『應該留的碰撞距離我們都有留了』，我就會發使用執照
    ，『如果沒切結就不會發』。」（原審易卷第121頁、第129頁
    至第130頁、第134頁、第136頁），多次指證訟爭房屋與鄰
    屋緊緊相連，應保持適當碰撞距離，倘非被告提出本件切結
    書，建築主管機關不會核發訟爭房屋使用執照。
　㈥本院再觀被告名義出具之切結書，內容載明：訟爭房屋「應
    留設之碰撞距離空間，確有留設無誤」，因恐日後該處造成
    房屋漏水之考量，故將該處以鐵件封閉，若有欺瞞之情況概
    由本案切結人負全責（他卷第141頁），明白表示訟爭房屋
    與鄰屋有保留「碰撞距離空間」，若非本件切結書為申請訟
    爭房屋使用執照之必備文件，被告何需親自簽名切結。被告
    上訴指本件切結書之簽立、出具與否，不影響使用執照之核
    發乙節，為卸責之詞。
五、被告應對本件切結書內容負責
　　刑法上所謂業務上作成之文書，指基於業務需要而製作之文
    書，即該文書之作成，與其執行之業務，有密切之關連。被
    告為訟爭房屋之監造人，負責建造執照與使用執照之申請，
    訟爭房屋竣工後，其為協助訟爭房屋屋主取得使用執照而簽
    立、出具之切結書，自屬業務上製作之文書。查本件切結書
    前言表明為「切結書」，聲明內容：訟爭房屋「應留設之碰
    撞距離空間，確有留設無誤，因恐日後該處造成房屋漏水之
    考量，故將該處以鐵件封閉，若有欺瞞之情況概由本案切結
    人負全責」，最末監造人欄「簡昌源建築師事務所簡昌源」
    ，被告親簽自己姓名，表示對文書全部內容負責，則該
　　切結書係出於被告之本意，不因切結書內容由跑照人員江雪
    梅代為繕打而謂為他人擅自製作。被告以切結書為江雪梅所
    繕打而主張免責，實不足取。　
六、論罪之說明　　
　㈠核被告所為，係犯刑法第216 條、第215 條之行使業務上登
    載不實文書罪。被告所為業務上文書登載不實之低度行為，
    為行使業務上登載不實文書之高度行為所吸收，不另論罪。
    被告利用不知情之跑照人員江雪梅繕打、製作本件切結書，
    為間接正犯。
　㈡被告行為後，刑法第215 條於108 年12月25日修正公布，同
    年12月27日生效施行。修正前後有關最高刑有期徒刑、次高
    刑拘役之刑度均相同，有關罰金刑部分，修正前為銀元500 
    元以下，刑法施行法第1 條之1 第2 項規定罰金數額修正提
    高30倍，換算為1 萬5 千元，處罰相同，依一般法律適用原
    則，應適用裁判時法律（最高法院95年度第21次刑事庭會議
    決議）。
七、原判決與被告上訴之評斷
　㈠原審調查證據結果，認被告罪證明確，援引刑法第216 條、
    第215 條，論以行使業務上登載不實文書罪，在說明犯罪行
    為吸收關係及被告構成間接正犯後，審酌被告身為建築師，
    並為訟爭房屋監造人，應本於建築專業，誠實出具申請使用
    執照所需文件，其明知訟爭房屋與鄰房建物未留設碰撞距離
    ，為使訟爭房屋儘速順利取得使用執照，憂心倘拒絕出具本
    案切結書，將遭他人指謫不夠力，即罔顧專業倫理，在業務
    上作成之切結書為不實登載，續向桃園市政府建管處提出申
    請核發使用執照，實有不該，念及被告前無任何刑事犯罪前
    科，於原審坦承不諱，犯罪所生危害尚非至鉅，及其智識程
    度、犯罪手段、生活狀況、經濟情形等一切情狀，量處有期
    徒刑3月，並諭知易科罰金之折算標準。原審判決已敘述所
    憑證據、認定理由及量刑依據，認事用法，核無不合，所量
    處之刑，無違罪刑相當法則。
　㈡被告提出上訴，或以本件切結書內容為跑照人員江雪梅所繕
    打，非出於其本意所製作，或以告訴人莊錦妹先有越界建築
    事實，致碰撞距離不足，或以切結書非申請使用執照之必備
    文件，或以切結書是否簽立、出具與否，不影響使用執照之
    核發等節，然被告構成行使業務上登載不實文書罪，所辯何
    以不足採信之理由，業經本院一一說明、指駁如前，被告上
    訴所指，無非係就原審依職權所為取捨及心證形成之事項，
    再事爭執，其上訴為無理由，應予駁回。
　㈢被告於本院最後辯論期日請求傳喚民家營造公司負責人范民
    智，以證明告訴人莊錦妹房屋是否越界建築，另請求傳喚告
    訴人女兒張秀琪，並命告訴人莊錦妹提出共同壁協定書，說
    明使用共同壁協定書緣由。因告訴人莊錦妹鄰屋是否越界建
    築，不能推翻被告出具虛偽切結書之事實；又訟爭房屋與鄰
    房為各自獨立之建物，不需檢附使用共同壁協定書，此經被
    告於106年1月23日偵查庭供稱：「本件這個案子沒有共同壁
    問題，根本不用共同壁協議書。」明確（第5530號他卷第76
    頁），被告聲請傳喚證人張秀琪、命令告訴人莊錦妹提出共
    同壁協定書，核無必要。
據上論斷，應依刑事訴訟法第368條，判決如主文。
本案經檢察官趙燕利提起公訴，檢察官羅松芳到庭執行職務。
中　　華　　民　　國　　110 　年　　1 　　月　　27　　日
                  刑事第九庭    審判長法　官  潘翠雪
                                      法　官  陳俞婷
                                      法　官  曾德水
以上正本證明與原本無異。
不得上訴。
                                      書記官  陳怡君
中　　華　　民　　國　　110 　年　　1 　　月　　29　　日
附錄：本案論罪科刑法條全文　　　　　　　　　　　　　　
中華民國刑法第216條
行使第二百一十條至第二百一十五條之文書者，依偽造、變造文
書或登載不實事項或使登載不實事項之規定處斷。

中華民國刑法第215條
從事業務之人，明知為不實之事項，而登載於其業務上作成之文
書，足以生損害於公眾或他人者，處三年以下有期徒刑、拘役或
一萬五千元以下罰金。